【裁判字號】    95,台上,6245
【裁判日期】    951116
【裁判案由】    貪污
【裁判全文】
最高法院刑事判決            九十五年度台上字第六二四五號
上  訴  人  台灣高等法院高雄分院檢察署檢察官
上  訴  人
即  被  告  甲○○
上  訴  人
（ 被告 ）  乙○○
上列上訴人等因被告等貪污案件，不服台灣高等法院高雄分院中
華民國九十五年五月三十日第二審更審判決（九十四年度上更(一)
字第二五三號，起訴案號：台灣高雄地方法院檢察署九十一年度
偵字第一００二六號），提起上訴，本院判決如下：
    主  文
原判決撤銷，發回台灣高等法院高雄分院。
    理  由
本件原判決認定上訴人即被告甲○○係高雄市政府警察局小港分
局小港派出所警員，為依據法令從事公務之人員。民國九十年九
月二十八日晚上十時至十一時許，張融和之子張添貴在高雄市○
○區○○街二十九之三號四樓曾乙峰住處，因酒醉不慎墜落地面
，致脊髓受傷。曾乙峰為替張添貴張羅鉅額醫療費用，於翌（二
十九）日凌晨二時許，打電話請上訴人乙○○幫忙，意圖假藉車
禍名義向保險公司詐領保險金。同日十四時許，乙○○邀約從事
汽車保險理賠代辦業務之吳家茗一同前往高雄市立小港醫院探視
張添貴。乙○○與吳家茗、張融和、曾乙峰（均已判刑確定）在
小港醫院加護病房外，共同基於意圖為自己不法所有、使公務員
登載不實之犯意聯絡，謀議向派出所虛報車禍，取得不實報案紀
錄以詐領保險金，言明事成後，吳家茗、乙○○各朋分新台幣（
下同）五十萬元，張融和、曾乙峰取得一百萬元，另一百萬元充
作乙○○活動交際費用。謀議既定，乙○○、吳家茗即前往小港
派出所找甲○○協助。途中，乙○○與吳家茗商討由吳家茗充當
車禍肇事人，並以吳家茗所有登記在謝忠誠名下之Ｅ四－八一三
九號小客車為肇事車輛，委請甲○○協助辦理不實之車禍備案紀
錄及道路交通事故證明書。甲○○明知張添貴並非車禍事件之受
害人，且無任何車禍現場，亦未到場處理車禍事故，仍違背職務
，與乙○○、吳家茗、張融和、曾乙峰共同基於行使登載不實公
文書之犯意聯絡，依乙○○交付之資料，在「高雄市政府警察局
員警工作紀錄簿」上辦理不實車禍備案紀錄。甲○○為求備案日
期與假車禍日期相符，先以修正液塗抹警員傅仁邦於前一日填寫
之工作紀錄第二點內容，再仿其筆跡，將該內容書寫在右方隔欄
第一點旁，並偽造「傅仁邦」簽名，然後在空出之欄位內虛偽登
載九十年九月二十八日二十二時十五分接獲報案，前往高雄市○
○路處理車禍事故及相關車禍資料等不實之內容，足以生損害於
小港派出所對於員警工作紀錄管理之正確性。九十年十月二十五
日，乙○○指示吳家茗至小港派出所申請道路交通事故證明書，
由甲○○填具道路交通事故證明書稿後，矇使小港分局交通組承
辦人范文開將不實備案紀錄內容所載肇事經過等事由，登載於其
職務上所掌「道路交通事故證明書」公文書上，足以生損害於小
港分局對於交通事故證明核發之正確性，使乙○○等人得憑以向
東泰產物保險股份有限公司詐領車禍理賠金，致該公司不知有詐
，於九十年十一月二十七日將理賠金三百萬元匯入吳家茗帳戶內
，吳家茗即提領五十萬元據為己有，並依乙○○指示，先交付十
萬元予乙○○，又於翌（二十八）日交付二百四十萬元予乙○○
。乙○○取得二百五十萬元後，欲分給張融和等人六十萬元，因
張融和、曾乙峰認依原協議應取得一百萬元，不願意接受，乙○
○遂將二百五十萬元據為己有。乙○○為酬謝甲○○幫忙協助辦
理假車禍備案及順利取得道路交通事故證明書，復基於對於依據
法令從事公務之人員，關於違背職務之行為，交付賄賂之犯意，
於收受吳家茗交付之現金數日後，邀約甲○○在高雄市○○區○
○路旁「大苓里守望相助亭」與「馬沙檳榔攤」之間走道，交付
六萬元之賄款予甲○○，甲○○亦基於對於違背職務之行為，收
受賄賂之犯意，收受乙○○所交付之賄款六萬元等情。爰撤銷第
一審關於甲○○、乙○○部分之判決，改判論處甲○○依據法令
從事公務之人員，對於違背職務之行為，收受賄賂；乙○○對於
依據法令從事公務之人員，關於違背職務之行為，交付賄賂罪刑
。固非無見。
惟查：(一)貪污治罪條例關於職務上行為或違背職務行為收受賄賂
罪，以賄賂之不法報酬與公務員職務上行為或違背職務之行為，
具有一定對價關係為必要；亦即公務員就其職務範圍內之事項，
以賄賂為對價，而踐履職務上或違背職務之特定行為，始足當之
，倘非有此踐履賄求對象之特定行為，即不得謂為賄賂。原判決
認定乙○○與吳家茗、張融和、曾乙峰等人謀議以假車禍詐領保
險金後，即由乙○○、吳家茗前往小港派出所，委請甲○○協助
辦理不實之車禍備案紀錄及申請核發道路交通事故證明書等情。
但對於乙○○請託甲○○為上開違背職務之行為，究竟如何以不
法之報酬為對價，而踐履賄求此項特定之行為，則未明白認定，
自不足為適用法律之依據。且原判決事實欄泛載乙○○收受吳家
茗交付之現金數日後，為酬謝甲○○之幫忙，「復」基於對依據
法令從事公務之人員，關於違背職務之行為交付賄賂之犯意，邀
約甲○○在高雄市○○區○○路旁交付六萬元之賄款，甲○○亦
基於對於違背職務之行為收受賄賂之犯意，收受六萬元之賄款等
情（見原判決第四頁第二十一行至第五頁第一行），似認乙○○
係於詐得保險金後，始行起意交付六萬元予甲○○，以酬謝甲○
○之幫忙。如果無訛，甲○○先已完成公務員登載不實公文書等
犯行，乙○○始行起意交付六萬元，初非以之為甲○○違背職務
行為之對價，能否謂係「賄賂」？亦非無疑。實情如何，仍應查
明釐清，始足為判決之基礎。(二)原判決謂甲○○雖於「員警工作
紀錄簿」為不實之車禍備案紀錄，但就員警傅仁邦原來填載之部
分，甲○○係於塗抹後，照原文重行繕寫，再冒簽「傅仁邦」署
押，其內容與傅仁邦原來填載者相符，不足以生損害於公眾及他
人，自不成立刑法第二百十七條之罪（見原判決第二十一頁第七
行至第十三行）。惟傅仁邦於法務部調查局南部地區機動工作組
證稱：「前述九月二十八日十九至二十一時記載工作記事係由我
本人填寫，但部分內容已遭他人竄改，我原本之簽名亦遭塗銷，
現留於前述工作紀錄簿該紀錄人欄上之『傅仁邦』簽名，並非我
本人簽署。」等語（見偵查卷第二十七頁）。倘若不虛，甲○○
既竄改原紀錄之內容，復簽署「傅仁邦」署押，此部分所為，是
否不足以生損害於公眾或他人而不成立犯罪，亦饒有再事探求餘
地。上訴意旨指摘原判決違背法令，尚非全無理由，應認仍有撤
銷發回更審之原因。再，原判決關於不另為無罪諭知之部分，基
於審判不可分原則，應併發回之。
據上論結，應依刑事訴訟法第三百九十七條、第四百零一條，判
決如主文。
中    華    民    國  九十五  年  十一    月   十六   日
                      最高法院刑事第二庭
                          審判長法官  紀  俊  乾
                                法官  黃  正  興
                                法官  陳  東  誥
                                法官  賴  忠  星
                                法官  陳  晴  教
      本件正本證明與原本無異
                                      書  記  官
中    華    民    國  九十五  年  十一    月   十七   日
                                                      Ｋ


司法院資訊處製作；財團法人民間司法改革基金會備份。
